臺灣臺北地方法院民事判決　　　　　　 100年度訴字第1294號
原　　　告　曾之蓮
　　　　　　吳明遠
　　　　　　吳珮嫺
前列三人共同
訴訟代理人　胡鳳嬌律師
被　　　告　華南商業銀行股份有限公司
法定代理人　林明成
訴訟代理人　賴佑彰
　　　　　　趙清源
上列當事人間確認債權不存在事件，本院於民國100年6月30日言
詞辯論終結，判決如下：
    主  文
確認被告對於原告如附件所示債權憑證之債權逾吳中和遺產範圍
部分不存在。
訴訟費用由被告負擔。
    事實及理由
壹、程序部分：
    按「確認法律關係之訴，非原告有即受確認判決之法律上利
    益者，不得提起之」，民事訴訟法第247條第1項前段定有明
    文；又「所謂即受確認判決法律上利益，係指因法律關係之
    存否不明確，致原告在私法上之地位有受侵害之危險，而此
    項危險得以對於被告之確認判決除去之者而言」，有最高法
    院42年台上字第1031號判例意旨足參；又請求確認之法律關
    係究竟存否，不以言詞辯論時有爭執者為限，如當事人在起
    訴前曾就法律關係存否有爭執者，即應認有受確認判決之利
    益，概如以當事人就法律關係存否之主張游移不定，而遽認
    起訴無保護必要，將使他造無從取得既判力之確定裁判，故
    對法律關係之存否，兩造曾有不同主張者，即應認有即受確
    認判決之法律上利益。經查，原告等為訴外人吳中和之繼承
    人，訴外人申運塑膠股份有限公司（下稱申運公司）前邀同
    吳中和等為連帶保證人向被告借款，屆清償期仍未清償，經
    本院以80年度重訴字第237號判決其等應連帶給付被告新臺
    幣3314萬2875元及利息、違約金；暨美金27萬9765元零1分
    、16萬4602元9角及各該遲延利息、違約金確定，嗣經本院
    民事執行處依被告聲請對申運公司及連帶保證人為強制執行
    後，依強制執行法第27條之規定，於86年1月14日發給被告
    債權憑證；被告復持該債權憑證向臺灣澎湖地方法院民事執
    行處聲請強制執行，嗣因執行金額不足清償債權，餘依同法
    第95條第2項視為撤回，該院執行處於97年6月20日發給被告
    如附件所示臺灣澎湖地方彭院能96執義字第1630號債權憑證
    （下稱如附件所示債權憑證），吳中和於91年8月29日死亡
    等情，為兩造所不爭執，原告主張吳中和並未遺有任何遺產
    ，倘由原告繼續履行上揭保證債務實顯失公平，依民法繼承
    編施行法第1條之1及第1條之3規定，應認被告對原告如附件
    所示債權憑證之債權於超過吳中和遺產範圍之部分已不存在
    ，然為被告否認，足見原告與被告間就如附件所示債權憑證
    之債權逾吳中和遺產範圍部分之存否即屬不明確，有致原告
    在私法上之地位受侵害之危險，而此項危險得以確認判決除
    去，故原告主張其就本件確認訴訟有請求確認之法律上利益
    ，自屬有據，應屬適法。
貳、實體部分：
一、原告起訴主張：
  (一)原告為吳中和之繼承人，申運公司邀同吳中和為連帶保證人
    向被告借款，屆清償期仍未清償，經被告訴請申運公司及吳
    中和等人連帶給付前揭新臺幣及美金元暨各該遲延利息、違
    約金，並取得確定勝訴判決確定，嗣經被告聲請對申運公司
    等為強制執行後，依強制執行法第27條之規定，臺灣澎湖地
    方法院於97年6月20日發給被告如附件所示之債權憑證，嗣
    吳中和於91年8月29日死亡，惟吳中和並未留有任何遺產，
    僅有部分股票，原告願將股票價值提出清償，然不為接受。
    倘由原告繼續履行該債務實顯失公平，依民法繼承編施行法
    第1條之3第2項「繼承在民法繼承編中華民國九十八年五月
    二十二日修正施行前開始，繼承人對於繼承開始以前已發生
    代負履行責任之保證契約債務，由其繼續履行債務顯失公平
    者，以所得遺產為限，負清償責任」之規定，應認被告對原
    告如附件所示債權憑證之債權於超過吳中和遺產範圍之部分
    已不存在等語。
  (二)為此聲明：確認被告對於原告所有本金美金16萬4602.9元及
    其利息、違約金及費用之債權逾吳中和遺產範圍部份不存在
    。
二、被告則抗辯以：
  (一)被告持系爭債權憑證為強制執行，並無違誤，原告為吳中和
    之繼承人，其等並未於法定期間為限定或拋棄繼承，依法自
    應概括繼承吳中和之債務，且其等並未舉證被告之執行有何
    顯失公平之處，是其本件主張自無依據。
  (二)況被告持系爭執行名義強制執行，亦會依法調查債務人財產
    狀態，不會發生逾越執行名義之虞，而被告迄未對原告等財
    產提出執行聲請，其等提起本件訴訟，自非適法等語抗辯之
    。
  (三)為此聲明：原告之訴駁回。
三、原告為吳中和之繼承人，申運公司邀同吳中和為連帶保證人
    向被告借款，屆清償期仍未清償，經被告訴請其等連帶給付
    前揭新臺幣及美金暨各該遲延利息、違約金，經本院以80年
    度重訴字第237號判決其等應連帶給付被告新臺幣3314萬287
    5元及利息、違約金；暨美金27萬9765元零1分、16萬4602元
    9角及各該遲延利息、違約金判決確定，嗣經本院民事執行
    處依被告聲請對申運公司及連帶保證人為強制執行後，依強
    制執行法第27條之規定，於86年1月14日發給被告債權憑證
    ；被告復持該債權憑證向臺灣澎湖地方法院民事執行處聲請
    強制執行，嗣因執行金額不足清償債權，餘依同法第95條第
    2項視為撤回，該院執行處於97年6月20日發給被告如附件所
    示臺灣澎湖地方彭院能96執義字第1630號系爭債權憑證，而
    吳中和於91年8月29日死亡等情，為兩造所不爭執，並經被
    告提出前揭執行名義附卷為憑（詳本院卷第80至100頁參照
    ）堪信為真實。
四、經查，原告繼承吳中和之系爭債務係在民法繼承編98年5月
    22日修正施行前開始，而如附件所示債權憑證之債權係渠等
    於91年8月29日繼承開始前已發生代負責任之保證契約債務
    一節，為兩造所不爭執。是依民法繼承編施行法第1條之1及
    第1條之3規定，原告應以所得遺產為限，負清償責任，此為
    此項法律制訂之意旨且為明文所規定，是原告為此請求確認
    被告對原告如附件所示債權憑證之債權於超過吳中和遺產範
    圍之部分不存在，為法之所許。被告固以原告等並未舉證顯
    失公平之情事，因認其等本件訴訟與法未合云云，然查，被
    告對於其於強制執行程序實施前，自會依法調查原告財產範
    圍，不會有逾越執行之嫌，此為其並未執行原告曾之蓮（即
    曾月琴）之理（詳本院卷第114頁參照），足見被告對於系
    爭執行名義之執行範圍僅及於原債務人吳中和之遺產範圍一
    節，並不爭執，兩造既有此共識，則被告此部分抗辯，顯非
    有據。準此，原告請求確認被告對於原告等如附件所示債權
    憑證之債權逾吳中和遺產範圍部分不存在，依法有據，自堪
    認定。至於原告聲明所示之金額部分，係依被告委外公司之
    催告函記載所得（詳本院卷第6頁），應屬誤繕，此部分聲
    明自應以附件所示債權憑證之記載為據，一併敘明。
五、綜上所述，原告訴請確認被告對於原告等如附件債權憑證所
    示之債權逾鍾吳中和遺產範圍部份不存在，為有理由，應予
    准許。
六、至兩造其餘之攻擊防禦方法及證據資料，經本院斟酌後，認
    為均不足以影響本判決之結果，自無一一詳予論述之必要，
    附此敘明。
七、據上論結，原告之訴為有理由，依民事訴訟法第78條，判決
    如主文。
中    華    民    國   100    年    7     月    21    日
                  民事第五庭  法  官  洪純莉
以上正本係照原本作成。
如對本判決上訴，須於判決送達後20日內向本院提出上訴狀。如
委任律師提起上訴者，應一併繳納上訴審裁判費。
中    華    民    國   100    年     7    月    21    日
                              書記官  邱美嫆